臺灣高等法院民事判決　　　　　　　　 93年度重上字第562號
上　訴　人　麗榮建設股份有限公司
法定代理人　林柏利
訴訟代理人　李建賢律師
　　　　　　楊山池律師
複 代 理人　陳垚祥律師
被 上 訴人　甲○○
訴訟代理人　張質平律師
上列當事人間請求返還不當得利等事件，上訴人對於中華民國93
年9 月29日臺灣基隆地方法院92年度重訴字第72號第一審判決提
起上訴，本院於94年5月31日言詞辯論終結，判決如下：
    主  文
上訴駁回。
第二審訴訟費用由上訴人負擔。
    事實及理由
一、上訴人主張：上訴人於民國 (下同）90年11月30日，將其所
    有坐落基隆市○○路177號麗榮皇冠大樓（系爭大樓）地下2
    樓至地下7 樓之停車場（下稱系爭停車場），出租予訴外人
    七鼎企業股份有限公司（下稱七鼎公司），租期3 年，每月
    租金新台幣（下同）40萬元。詎被上訴人竟以「麗榮皇冠公
    寓大廈籌備委員會」、「麗榮皇冠公寓大廈臨時委員會」、
    「麗榮皇冠管理中心」名義，將原屬上訴人所有之90年12月
    1日起至92年6月30日止，計19個月租金，合計760 萬元（下
    稱系爭租金），擅自收取花用，致上訴人受有損害；又兩造
    於90年11月30日在麗榮皇冠大樓，由上訴人委任被上訴人收
    取系爭停車場之租金，故依民法第540條前段、541條第1 項
    之規定，被上訴人應將收取之系爭租金交付上訴人等情。為
    此依不當得利及委任之法律關係，求為命被上訴人應給付上
    訴人760 萬元，及自92年7月1日起，至清償日止，按年息5%
    計算利息之判決（原審為上訴人敗訴之判決，上訴人聲明不
    服）。並上訴聲明：(一)原判決廢棄。(二)被上訴人應給付上訴
    人新台幣76 0萬元，及自92年7月1日起，至清償日止，按年
    息5%計算之利息。(三)願供擔保，請准宣告假執行。
二、被上訴人則以：被上訴人係與上訴人合建系爭大樓之地主之
    一。九十年間，因上訴人公司財務困難，被上訴人乃與其他
    區分所有權人共組「麗榮皇冠大樓臨時管理委會」，並由被
    上訴人任主任管理員，以監督上訴人履行契約義務，上訴人
    亦同意自90年10月起，由地主管理部分停車場，並收取租金
    ，以補貼工地開銷（當時地主應每月須負擔工地維持費80萬
    元）。嗣被上訴人亦經麗榮皇冠公寓大廈管理委員會（下稱
    管委會）推選為管理負責人，並經基隆市中正區公所備查在
    案。足證被上訴人係有權代表管委會收取租金，而管委會收
    取租金有法律上原因，並非不當得利。又上訴人與管委會間
    ，關於委託管理停車場之收支、代收代付公司相關款項、開
    立專戶統一運用公司款項、代管大樓一切事務、移交大樓內
    一切重要設備由管委會使用及管理、各項費用之收支、保管
    及運用等約定，係屬「委任」與「監督擔保」及「消費借貸
    」、「交互計算」之混合契約，而非單純委任契約。況系爭
    租金連支付管委會墊付之款項仍有不足，且上訴人亦尚未履
    行「完結麗榮皇冠個案完全結案」之義務，並完成交互計算
    且確認有餘額前，自不得請求管委會給付系爭租金等語，資
    為抗辯。並答辯聲明：(一)上訴駁回。(二)如受不利判決，願供
    擔保，請准免予假執行。
三、經查，上訴人於91年11月30日，將其所有坐落基隆市○○路
    177號麗榮皇冠大樓地下2樓至地下7樓之停車場，出租予訴
    外人七鼎公司，租期3年，每月租金40萬元，被上訴人以「
    麗榮皇冠公寓大廈籌備委員會」、「麗榮皇冠公寓大廈臨時
    委員會」、「麗榮皇冠管理中心」名義，收取90年12月1日
    起至92年6月30日止，計19個月租金，合計760萬元系爭租金
    等事實，為兩造所不爭執，並有租賃契約書、用印申請單、
    、支票影本在卷可稽（見原審卷9─12、32頁，本院卷37─
    40），堪信此部分為真實。
四、次查，上訴人之股東蔡振文等人於90年11月14日書立「同意
    書」載明「一茲就本公司所承建坐落基隆市○○路177 號麗
    榮皇冠大樓，為本大樓之管理維護，在未依法召開區分所有
    權人會議，成立管理委員會前，本公司及全體股東同意並支
    持組成臨時性之管理委員會，該臨時管理委員會有權為下列
    各項事務之處理：(一)本大樓共有及共用部分之清潔、維護、
    修繕及一般改良。(二)各項費用之收支、保管及運用。(三)其他
    凡有利於大樓之各項措施及事務。二本公司及全體股東就上
    開同意，絕不藉任何理由加以撤銷或終止，並對臨時性委員
    會之運作，不藉詞干擾或反對。三臨時管理委員會之收支，
    均詳細登載，並於運作期間之代墊款項，經麗榮建設股份有
    限公司同意，後於移交正式管理委員會之同時，本公司將如
    數償還」；嗣上訴人為與訴外人七鼎公司簽訂系爭停車場之
    租賃契約，由其公司協理蔡裕明（嗣曾任上訴人公司之法定
    代理人）於簽約前一日即90年11月29日，填寫欲使用公司及
    法定代理人曾建東印章之「用印申請單」，並於該申請書上
    載明「事由：停車場出租同意。目前工地維持費用每月約80
    萬，10月份地主開始管理部分停車場以補貼工地開銷。目前
    停車場之設備約70萬元等等。擬請准予依7/11公司簽准之停
    車合約，以降低地主負擔。1.條件：保證金80萬（可來給付
    機械停車之70萬），月租40萬（開幕前以32萬計）40平面車
    位、80機械車位，管理費：每月12萬。．．．3.停車場之收
    支均由臨時管委會管理，以降低維持費之負擔」等語；91年
    4月16日，上訴人公司91年度第2次董事會決議「公司董事同
    意，目前臨時管委會繼續替本公司代管大樓，一切管理事項
    待正式管理委員會成立後，再由正式管理委員會正式接管」
    、「自91年4月4日起由臨時管委會小組墊款，所需墊款金額
    依資金需求內容，並授權重整小組成員甲○○（即被上訴人
    ）等人開立專戶，代收代付公司相關款項，俟基隆麗榮皇冠
    個案完全結案時再互為找補」、「為配合公司營運4月4日起
    ，將公司帳戶所有存款，轉存至重整小組甲○○等人新開立
    之專戶，方便公司資金統一調度，日後公司所收取款項，同
    意存該專戶統一運用」；91年5月1日上訴人再出具載明「麗
    榮建設股份有限公司於基隆市○○路177號興建一棟33層『
    麗榮皇冠』商業大樓，麗榮公司於民國90年10月發生財務困
    難，故於90年11月14日委託臨時管委會代管大樓一切事務，
    大樓內一切重要設備（詳細內容如附件）均先移交予臨時管
    理委員會使用及管理，設備故障維修及平日保養費均由臨時
    管理委員會先行墊付，直至麗榮建設公司營運正常，將臨時
    管理委員會墊付款清償後，由本棟大樓之起造人召開區分所
    有權人會議，成立正式管委會，再由臨時管委會將上述設備
    之使用及管理權移交至正式管委會」之「移交書」予由被上
    訴人擔任主任委員之麗榮皇冠大樓臨時管理委員會等情，有
    兩造不爭執真正之上訴人公司股東蔡振文等人書立之「同意
    書」、上訴人公司協理蔡裕明填寫之「用印申請書」、上訴
    人公司91年度第2次董事會議紀錄、及上訴人公司出具之「
    移交書」在卷可按（見原審卷32─41頁、81─83頁），足證
    上訴人同意自90年10月起由地主等管理系爭停車場，以補貼
    工地開銷，降低維持費之負擔，並成立臨時管員會，代為管
    理、使用系爭大樓之一切事務、設備，及由被上訴人等人開
    立專戶代收、代付相關之款項，俟管委會正式成立後，再由
    管委會接管，直至上訴人結案並互為找補，則管委會於上訴
    人結案並互為找補前，自有權收取系爭停車場之租金至明。
    再被上訴人原擔任系爭大樓臨時管委會之主任委員，嗣正式
    管委會成立後，被上訴人經推選為管理負責人，並經基隆市
    中正區公所同意備查，亦有基隆市中正區公所92年8 月14日
    基中民字第0920009230號函、基隆市工務局92年11月6 日基
    府工使壹字第0920107571號函附卷可稽（見原審卷78─80頁
    ），是被上訴人既為系爭大樓管委會之主任委員，自有權代
    表管委會收取租金，而管委會收取租金有法律上原因，已如
    前述，從而，上訴人主張被上訴人收取系爭租金，為不當得
    利，應予返還，即屬無據。
五、按當事人主張有利於己之事實者，就其事實有舉證之責任，
    民事訴訟法第277 條定有明文；又民事訴訟如係由原告主張
    權利者，應先由原告負舉證之責，若原告先不能舉證，以證
    實自己主張之事實為真，則被告就其抗辯事實即令不能舉證
    ，或其所舉證據尚有疵累，亦應駁回原告之訴（最高法院17
    年上字第917 號判例要旨參照）。查，上訴人主張其與被上
    訴人間為委任關係，但為被上訴人所否認，上訴人自應就兩
    造間為委任關係負舉證責任。上訴人雖主張被上訴人自承兩
    造間存有委任關係云云。然查，被上訴人係辯稱上訴人與「
    麗榮皇冠大樓臨時管理委員會」間有契約關係，而該契約關
    係乃為混合契約，並未承認兩造間有委任關係，有被上訴人
    於原審提出之答辯(三)狀及在本院提出之答辯狀、辯論意旨狀
    可參（見原審卷88頁、本院1卷46頁、2卷28頁），是上訴人
    主張被上訴人自承兩造間成立委任關係，即不足採。另被上
    訴人代為收取系爭租金，係因被上訴人經董事會同意由管委
    會代為收取，而被上訴人以管委會主任管理人之身分代為收
    取，已如開理由四所述，不能因此即認兩造間有委任關係存
    在。此外，上訴人又未舉證證明兩造間成立委任關係，空言
    主張兩造間成立委任之法律關係，並依委任之關係請求被上
    訴人將所收取之租金交付，亦屬無據。
六、綜上所述，上訴人主張依不當得利及委任之法律關係，請求
    被上訴人給付760 萬元，及自92年7月1日起，至清償日止，
    按年息5%計算之利息，為無理由，不應准許。其假執行之聲
    請亦失所附麗，應併予駁回。原審為上訴人敗訴之判決，及
    駁回其假執行之聲請，並無不合。上訴意旨指摘原判決不當
    ，求予廢棄改判，為無理由，應予駁回。
七、兩造其餘之攻擊、防禦方法，經審酌後，認與結果無涉，爰
    無一一論述之必要，併此敘明。
八、據上論結，本件上訴為無理由，依民事訴訟法第449條第1項
    、第78條，判決如主文。
中　　華　　民　　國　　94　　年　　6 　　月　　14　　日
　　　　　　　　　民事第四庭審判長法　官  張劍男
　　　　　　　　　　　　　        法　官  彭昭芬
                                  法  官  蔡芳齡
正本係照原本作成。
如不服本判決，應於收受送達後20日內向本院提出上訴書狀，其
未表明上訴理由者，應於提出上訴後20日內向本院補提理由書狀
（均須按他造當事人之人數附繕本）上訴時應提出委任律師或具
有律師資格之人之委任狀；委任有律師資格者，另應附具律師資
格證書及釋明委任人與受任人有民事訴訟法第466條之一第一項
但書或第二項（詳附註）所定關係之釋明文書影本。
中　　華　　民　　國　　94　　年　　6 　　月　　16　　日
　　　　　　　　　　　　　　　　　書記官  蔡錦輝
附註：
民事訴訟法第四百六十六條之一（第一項、第二項）：
對於第二審判決上訴，上訴人應委任律師為訴訟代理人。但上訴
人或其他法定代理人具有律師資格者，不在此限。
上訴人之配偶、三親等內之血親、二親等內之姻親，或上訴人為
法人、中央或地方機關時，其所屬專任人員具有律師資格並經法
院認為適當者，亦得為第三審訴訟代理人。
